Inventaris van het archief van het Kantongerecht te Oud-Beijerland, 1950-1959
Nationaal Archief, Den Haag
het Reglement voor de pachtkamers. (Koninklijk Besluit van 21 april 1958, Stbl. 198)
De geschillen in pachtzaken worden in eerste aanleg behandeld door de pachtkamer van het kantongerecht. Hierna is beroep mogelijk bij de pachtkamer van het Gerechtshof te Arnhem. Alle pachtovereenkomsten en overeenkomsten tot wijziging of beëindiging van een pachtovereenkomst moeten door de grondkamer worden goedgekeurd (artikel 2 PW). In iedere provincie is een grondkamer, waarbij de grondkamer voor Overijssel ook bevoegd is voor de Noordoostpolder. De grondkamer heeft standplaats in de provinciehoofdstad, met uitzondering van Zeeland (Goes) en Limburg (Roermond).
Als beroepsinstantie werd de Centrale Grondkamer ingesteld, welke kamer verbonden is aan het Gerechtshof te Arnhem.
De grondkamer bestaat uit een voorzitter, alsmede tenminste vier en ten hoogste twaalf leden. Gedeputeerde Staten maken een voordracht tot benoeming van de leen, met uitzondering van de voorzitter. De grondkamer houdt zitting met een voorzitter en twee leden (artikel 79 PW).
De Centrale Grondkamer beslist met een kamer bestaande uit drie tot de rechterlijke macht behorende leden en twee deskundigen.
Verschillen met een rechtbankprocedure
De procedure voor de kantonrechter is in hoofdlijnen gelijk aan een rechtbankprocedure, er zijn echter wel enige verschillen. De belangrijkste verschillen zijn:
de kantonrechter spreekt recht als unus iudex (alleensprekend rechter); NB. In pachtgedingen kent het kantongerecht wel collegiale rechtspraak
geen recht op pleidooi
overeenkomstig de artikelen 112 - 125 RV kan de kantonrechter tot een snelle ontruimingsprocedure en rechtstreekse tenuitvoerlegging overgaan
concentratie van verweer is niet verplicht
de kantonrechter kan op verzoek van één der partijen een voorlopige voorziening bevelen
een deel van de vordering kan tussentijds toegewezen worden
het is niet noodzakelijk dat schriftelijke conclusies genomen worden
de minimum dagvaardingstermijn is vijf dagen
partijen zijn niet verplicht zich te laten vertegenwoordigen.
Geschiedenis van het archiefbeheer
Gedurende de jaren 50 was het kantongerecht te Oud-Beijerland gevestigd aan de Steenenstraat 20 (tegenwoordig zit het kantongerecht hier nog steeds). Aanvankelijk was het gebouwd als conciërge-woning en kantongerecht. In de loop der jaren, toen de conciërge met pensioen ging, is de woning betrokken bij het kantongerecht.
De lopende zaken werden dicht bij de hand opgeborgen, dus op de afdeling die belast was met de afhandeling van die zaken. Zodra de zaken waren afgedaan en dus niet meer frequent werden geraadpleegd werden de dossiers overgebracht naar de zolder. Het kantongerecht beschikte over een redelijk grote zolder, die werd gebruikt als archiefruimte.
Op de zolder werden de dossiers in handzame hoeveelheden in roodbruin pakpapier gewikkeld en vervolgens met dik (harig) touw aan alle zijden omwikkeld. Vervolgens werd met grote letters of cijfers de inhoud op die bundel vermeld. De stukken konden op deze manier op deze zolder op een redelijk goede manier worden bewaard. Doordat er verwarming ontbrak, hadden sommige stukken te kampen met vochtproblemen. In het algemeen verkeerden de stukken in een goede staat. Doordat de zolder redelijk groot was en er ruimte genoeg was, konden alle stukken die betrekking hadden op het kantongerecht Oud-Beijerland bij elkaar worden geplaatst. De ruimte die over was werd zelfs gebruikt voor het opslaan van in beslag genomen goederen (deze werden jaarlijks door het J.A.D.- Justitiële Autotransport Dienst opgehaald) en ook werden de staatbladen en staatscouranten er opgeborgen.
Van een archivaris was gedurende de periode 1950-1959 nog geen sprake. Het administratief personeel hield zelf alles bij.
De verwerving van het archief
Overbrenging van een overheidsarchief
Inhoud en structuur van het archief
03.01.04; 3.03
Selectie en vernietiging
Op dit tienjarenblok is de volgende vernietigingslijst van toepassing geweest:
Lijst van voor vernietiging in aanmerking komende archiefbescheiden berustende onder het beheer van de griffier van het kantongerecht (1947-1985), vastgesteld bij gemeenschappelijk besluit van de Staatssecretaris van C.R.M. en de Minister van Justitie van resp. 4 en 27 februari 1981.
Nrs. MMA/AR-211-028 en DORR 233/881
Ordening van het archief
Bij elk onderdeel in het inventarisschema zijn eerst de betreffende ingangen geplaatst, bestaande uit klappers, registers, kaarten, rolboeken en rekestenboeken.
Er wordt in het schema bij de betreffende ingangen met een NB aangegeven op welke stukken in het schema de ingangen betrekking hebben.
De dossiers, beschikkingen, audiëntiebladen en overige stukken zijn onder de ingangen per onderwerp of zaak bij elkaar geordend.
Zoek-instructie
Hieronder volgt een opsomming van de verschillende ingangssystemen die in deze inventaris voorkomen. Per ingangssysteem wordt aangegeven hoe ze zijn gerangschikt en hoe er gebruikt van gemaakt kan worden. Waar mogelijk wordt er een relatie gelegd tussen de ingangssystemen en de bijbehorende stukken. Bij de opsomming is de volgorde van het schema zoals gebruikt in de inventaris aangehouden. Per onderdeel worden de bijbehorende ingangssystemen beschreven.
Register betreffende civiele zaken (inventarisnummer 4)
Het register civiele zaken is per jaar geordend op rolnummer. Naast de rolnummers staan de namen van de partijen en de datum van de uitspraak van het vonnis genoemd.
Dus als u beschikt over een rolnummer kunt u aan de hand van dit register de bijbehorende datum van uitspraak van vonnis vinden. Aan de hand van die datum kunt u nu het vonnis opzoeken in de audiëntie bladen van de civiele terechtzittingen (inv.nrs 5-17). Deze zijn immers geordend op zittingsdatum. Het register civiele zaken (inv.nr.4) vormt dus een ingang op de audiëntiebladen van de civiele terechtzittingen (inv.nrs. 5-17).
Pachtkaarten (inventarisnummer 34)
De pachtkaarten zijn per jaar gesorteerd op rolnummer. Daarnaast vermelden de kaarten de naam van de eiser en gedaagde. Ook wordt er op de kaart de datum van het vonnis genoemd.
U kunt dus als u beschikt over een rolnummer de bijbehorende datum van eindvonnis opzoeken. Aan de hand van die datum kunt u nu het vonnis opzoeken in de audiëntiebladen pachtzaken (inv.nrs. 35-36). Deze zijn immers geordend op zittingsdatum.
De pachtkaarten (inv.nr.34) vormen dus een ingang op de audiëntiebladen pachtzaken (inv.nrs. 35-36). Daarnaast corresponderen de rolnummers op de pachtkaarten rechtstreeks met de rolnummers op de dossiers pachtzaken (inv.nr. 37-47). Hierin treft u naast het vonnis ook nog diverse andere stukken aan. De informatie in de dossiers is dus omvangrijker dan de informatie uit de audiëntiebladen.
Aanwijzingen voor de gebruiker
Openbaarheidsbeperkingen
Deels openbaar, deels beperkt openbaar (B) [voogdijregisters en voogdijregisterkaarten zijn openbaar].
Materiële beperkingen
Aanvraaginstructie
Openbare archiefstukken kunnen online worden aangevraagd en gereserveerd. U kunt dit ook via de terminals in de studiezaal van het Nationaal Archief doen. Om te kunnen reserveren dient u de volgende stappen te volgen:
U maakt een profiel aan op www.gahetna.nl, en logt vervolgens in
Via de archiefinventaris (alleen de beschrijvingen met rode nummers) selecteert u het gewenste archiefstuk door op de knop 'Reserveren' te klikken
In het volgende scherm geeft u aan op welke dag u het archiefstuk wilt inzien
Indien u zich bevindt in de studiezaal en een tafelnummer heeft ontvangen kunt u dit nummer vermelden. Als u geen tafelnummer heeft kunt u tafelnummer 777 laten staan
Vervolgens bevestigt u uw reservering door deze te versturen.
Verwant materiaal
Beschikbaarheid van kopieën
Bijlagen
Overzicht van geraadpleegde bronnen
Kok, D. de (Oud-bureel chef te Oud-Beijerland).
Algra, mr. N.E. & Gokkel, mr. H.R.W. Verwijzend en verklarend juridisch woordenboek. Alphen aan den Rijn: Samsom H.D. Tjeenk Willink
Brakel, G.J. van. De bevoegdheden van den kantonrechter in burgerlijke en in strafzaken. Zwolle, 1934.
Brakel, G. J. van & Jonker, A. Handboek voor het kantongerecht. Zwolle, 1948.
Does de Willebois, W.E.T.M. van de (bewerkt door). C.M. van der Kemp's Ontwikkeling van het recht, betrekkelijk de kantongerechten. Heusden, 1898 (vierde druk).
Gids voor de Rechterlijke Macht. Jaargang 58 t/m 60.
Huijbrecht, R. e.a. Werkboek rechterlijke archieven 1838-1940. 's-Gravenhage: Rijksarchiefdienst, 1989.
Lexicon van Nederlandse Archiefterminologie. 's-Gravenhage 1983: Stichting Archief Publicaties.
Pui, P.I. du (bewerkt door). C.M. van der Kemp's Ontwikkeling van het recht, betrekkelijk de kantongerechten. Heusden, 1914 (vijfde druk).
Verklarende woordenlijst
Bijlage 2: Verklarende woordenlijst
Admissie (gratis)
Pro deo procedure, gratis recht tot procederen
Audiëntieblad
Het proces-verbaal, verslag van een rechtzitting, door de griffier gehouden en door de voorzitter van de rechtbank en de griffier ondertekend.
Beneficiair
Onder voorrecht/voorbehoud.
Civiel
Burgerlijk.
Comparitie
Verschijning voor de rechterlijke macht.
Contentieus
Rechtsgeschil op tegenspraak.
Dossier
'Omslag` met de bijbehorende stukken van één proces (burgerlijk of strafrechtelijk).
Expeditie
Voor partijen bestemd exemplaar (afschrift) van een akte, speciaal van een vonnis of arrest.
Exploot
De opgestelde verklaring, akte van een mededeling door een deurwaarder, ambtshalve of in bijzondere opdracht, aan een betrokkene persoonlijk of aan zijn domicilie.
Griffie
Secretariaat van de instelling.
Grosse
Het voor de belanghebbende bestemde, eerst-uitgegeven afschrift van een authentiek geschrift (akte) of van een vonnis, in tegenstelling tot de minuut, die onder de betrokken ambtenaar verblijft.
Interlocutoir
Bepaalde vorm van tussenvonnis (dus een vonnis, voor het eindvonnis gelezen, dat geen einde aan het geding maakt), waarbij de rechter, alvorens zijn eindbeslissing te geven een bewijsopdracht geeft of een onderzoek of instructie beveelt, waarvan de beslissing omtrent de zaak zelf afhankelijk kan zijn.
Klapper
Een alfabetisch ingerichte index.
Pacht
Elke 'overeenkomst in welke vorm en onder welke benaming ook aangegaan, waarbij de ene partij zich verbindt aan de andere partij, tegen voldoening van een tegenprestatie een hoeve of los land in gebruik te verstrekken ter uitoefening van de landbouw' onderscheiden van de op niet-agrarische percelen toegepaste huur.
Procureur
Vertegenwoordiger van de partijen in burgerlijke zaken.
Rekest
Verzoek(schrift).
Repertorium
Tijdrekenkundige lijst van de door een notaris verleden akten, hiervan wordt jaarlijks een kopie overgebracht naar de rechtbank.
Rolboek
Hierin worden, zowel in strafzaken als in burgerlijke zaken, de aanhangige zaken in tijdsvolgorde ingeboekt.
Successie
(Erf)opvolging.
Voluntair
Vrijwillig.
Zie voor een gedetailleerde uitleg Fockema Andreae's Verwijzend en Verklarend Juridisch Woordenboek.
Beschrijving van de series en archiefbestanddelen
- Rechtspraak, I.
  - Strafzaken, A.
    - Statistiek strafzaken, 1951-1962; 4; 1 deel
      Openbaarheid beperkt tot 1 januari 2026
    - Klappers betreffende strafzaken, 1950-1955; 1-2; 2 delen
      - 1950-1952, 1
        Openbaarheid beperkt tot 1 januari 2028
      - 1953-1955, 2
        Openbaarheid beperkt tot 1 januari 2031
    - Register betreffende inbeslaggenomen goederen, 1950 - 1978; 3; 1 deel
      Openbaarheid beperkt tot 1 januari 2054
  - Burgerlijke zaken, B.
    - Kantonrechter, 1.
      - bij dagvaarding, a.
        - Register betreffende civiele zaken, 1949 juni 17 - 1950 augustus 25; 4; 1 deel
          vormt ingang op inv. nrs. 5-17
        - Audiëntiebladen van de civiele terechtzittingen, 1950-1959; 5-17; 13 pakken
          zie inv. nr 4
          - 1950, 5
          - 1951 t/m september, 6
            Openbaarheid beperkt tot 1 januari 2027
          - 1951 oktober - 1952 mei, 7
          - 1952 juni - 1953 januari, 8
            Openbaarheid beperkt tot 1 januari 2029
          - 1953 februari - 1953 oktober, 9
          - 1953 november - 1954 augustus, 10
            Openbaarheid beperkt tot 1 januari 2030
          - 1954 september - 1955 juni, 11
          - 1955 juli - 1956 maart, 12
            Openbaarheid beperkt tot 1 januari 2032
          - 1956 april - 1956 december, 13
          - 1957 januari - 1957 oktober, 14
            Openbaarheid beperkt tot 1 januari 2033
          - 1957 november - 1958 augustus, 15
            Openbaarheid beperkt tot 1 januari 2034
          - 1958 september - 1959 maart, 16
            Openbaarheid beperkt tot 1 januari 2035
          - 1959 april - 1959 december, 17
      - bij rekest, b.
        - Huur- en arbeidszaken, 1.
          - Dossiers betreffende huur- en arbeidszaken, 1950-1959; 18-31; 14 pakken
            - 1950, 18
            - 1951 rolnummers 6 - 81, 19
            - 1951 rolnummers 95 - 142, 20
            - 1952, 21
            - 1953, 22
            - 1954 rolnummers 1 - 50, 23
            - 1954 rolnummers 51 - 125, 24
            - 1955 rolnummers 1 - 46, 25
            - 1955 rolnummers 50 - 158, 26
            - 1956 rolnummers 2 - 62, 27
            - 1956 rolnummers 63 - 151, 28
            - 1957, 29
            - 1958, 30
            - 1959, 31
        - Overige rekestzaken, 2.
          - Register voor rekesten tot inleiding van een contentieuze procedure, 1953-1965; 32; 1 deel
            Contentieuze zaken kunnen worden gezien als civiele zaken die worden ingeleid middels een verzoekschrift in plaats van een dagvaarding maar ook leiden tot een vonnis
            Openbaarheid beperkt tot 1 januari 2041
          - Register van rekesten, 1950-1962; 33; 1 deel
            Openbaarheid beperkt tot 1 januari 2038
    - Pachtkamer, 2.
      - Pachtkaarten, 1950-1959; 34; 1 pak
        vormt ingang op inv. nrs. 35-36
        zie inv. nrs. 37-47
      - Audiëntiebladen betreffende pachtzaken, 1950-1959; 35-36; 2 pakken
        zie inv.nrs.34 en 37-47
        - 1950-1954, 35
        - 1955-1959, 36
      - Dossiers betreffende pachtzaken, 1950-1959; 37-47; 11 pakken
        - 1950, 37
        - 1951, 38
        - 1952, 39
        - 1953, 40
        - 1954, 41
        - 1955, 42
        - 1956 p.r. nummers 1 - 19, 43
        - 1956 rolnummers 1 - 13, 44
        - 1957, 45
        - 1958, 46
        - 1959, 47
      - Pachtbeschikkingen, 1953-1959; 48; 1 pak
      - Ingetrokken contentieuze pachtzaken, 1953-1955; 49; 1 omslag
- Buitengerechtelijke zaken, II.
  - Voogdij registerkaarten, 1950-1959; 50-50A; 2 dozen
    - Niet gespecificeerd, 50
    - Niet gespecificeerd, 50A
  - Voogdij bewindskaarten, 1951-1959; 51; 1 doos
    Deze kaarten worden gebruikt om na te kunnen gaan of er een voogdijbewind is betreffende een minderjarige en om de termijnen van het voogdijbewind te bewaken.
- Huishoudelijke- en griffiezaken, III.
  - Register repertoire ten dienste van de administratie der buitengerechtelijke verrichtingen der griffie, 1953-1958; 52; 1 deel
  - Justitiële statistiek ten behoeve van het CBS, 1955-1959; 53; 1 omslag